【裁判字號】    98,聲判,20
【裁判日期】    980429
【裁判案由】    聲請交付審判
【裁判全文】
臺灣士林地方法院刑事裁定              98年度聲判字第20號
聲  請  人  乙○○
代  理  人  陳欽賢律師
被      告  甲○○
上列聲請人因告訴被告詐欺案件，不服臺灣高等法院檢察署檢察
長駁回再議之處分（98年度上聲議字第1592號），聲請交付審判
，本院裁定如下：
    主  文
聲請駁回。
    理  由
一、按告訴人不服上級法院檢察署檢察長或檢察總長認再議為無
    理由而駁回之處分者，得於接受處分書後10日內委任律師提
    出理由狀，向該管第一審法院聲請交付審判。法院認為交付
    審判之聲請不合法或無理由者，應駁回之。刑事訴訟法第25
    8 條之1 第1 項、第258 條之3 第2 項前段，分別定有明文
    。又上開條文規定告訴人得向法院聲請交付審判，係新增對
    於「檢察官不起訴或緩起訴裁量權」制衡之一種外部監督機
    制，法院僅就檢察官所為不起訴或緩起訴之處分是否正確加
    以審查，以防止檢察機關濫權，依此立法精神，同法第258
    條之3 第3 項規定法院審查聲請交付審判案件時「得為必要
    之調查」，其調查證據之範圍，自應以偵查中曾顯現之證據
    為限；而同法第260 條對於不起訴處分已確定或緩起訴處分
    期滿未經撤銷，因發現新事實或新證據者得再行起訴之規定
    ，其立法理由說明該條所謂不起訴處分已確定者，包括「聲
    請法院交付審判復經駁回者」之情形在內，是前述「得為必
    要之調查」，其調查證據範圍，更應以偵查中曾顯現之證據
    為限，不得就告訴人新提出之證據再為調查，亦不得蒐集偵
    查卷以外之證據，否則，將與上開第260 條規定之再行起訴
    制度混淆不清，亦將使法院兼任檢察官而有回復「糾問制度
    」之虞；且法院裁定交付審判，即如同檢察官提起公訴使案
    件進入審判程序，是法院裁定交付審判之前提，必須偵查卷
    內所存證據已符合刑事訴訟法第251 條第1 項規定「足認被
    告有犯罪嫌疑」檢察官應提起公訴之情形，亦即該案件已經
    跨越起訴門檻，否則，縱或法院對於檢察官所認定之基礎事
    實有不同判斷，但如該案件仍須另行蒐證偵查始能判斷應否
    交付審判者，因交付審判審查制度並無如同再議救濟制度得
    為發回原檢察官續行偵查之設計，法院仍應依同法第258 條
    之3 第2 項前段規定，以聲請無理由裁定駁回。
二、聲請交付審判意旨略以：本件被告甲○○持其所經營之龍嘉
    興實業有限公司開具之26張支票（不起訴處分書誤載為19張
    ），向聲請人乙○○借調以芷盈企業有限公司名義開具之25
    張支票（不起訴處分書誤載為26張）之際，曾極力保證其所
    交付之26張支票必定兌現，且該等支票票期在前，足以支付
    聲請人所交付26張支票之用，聲請人始陷於錯誤而同意相互
    交換支票，況被告除以上開顯然無法兌現之支票26張騙取聲
    請人之支票25張外，復將聲請人交付之支票交予鄭枝南，由
    鄭枝南聲請支付命令後，又交付予林金追，使林金追以嚴苛
    手段向聲請人催討，而鄭枝南、林金追是否以相當對價之合
    法手段取得該等支票，或僅代被告出面逼迫聲請人付款，以
    及各該支票係何人提示等爭點，均足以證明被告是否具有不
    法所有意圖，倘若鄭枝南、林金追並未以相當代價取得支票
    ，僅代被告出面逼迫聲請人付款，即可徵被告自始具有不法
    所有意圖，然原檢察官卻未漏未比對系爭26張、25張支票於
    發票日和票據金額相互間有何對等關係，亦未傳訊鄭枝南、
    林金追以查明案情，顯屬率斷，而對被告為不起訴處分，臺
    灣高等法院檢察署檢察長亦駁回再議之處分，均有未洽，難
    昭聲請人心服，爰依法請准交付審判等語。
四、本院查：
  (一)按刑法第339 條第1 項詐欺罪之成立，以意圖為自己或第三
    人不法所有，以詐術使人將本人或第三人之物交付為要件。
    所謂以詐術使人交付，必須被詐欺人因其詐術而陷於錯誤，
    若其所用方法，不能認為詐術，亦不致使人陷於錯誤，即不
    構成該罪（最高法院46年臺上字第260 號判例可資參照）。
    至於債務人於債之關係成立後，如有未依債之本旨履行民事
    債務之情形，在一般社會經驗上可能之原因甚多，縱令是出
    於惡意不為履行，苟無足以證明其在債之關係發生時，自始
    即具有不法所有意圖之積極證據，亦僅能令負民事債務不履
    行之責任，依刑事訴訟法第154 條之規定，尚不得據此債信
    違反之客觀事態，而推定債務人原有詐欺取財之犯意。
  (二)經查，聲請人於偵查中自承於94年1 月間某日，在其弟鄧林
    明開設之芷盈企業有限公司內，因被告稱需資金周轉，乃基
    於朋友情誼，以票換票之方式出借支票予被告，且未要求被
    告開具本票以供擔保或支付利息等語（見97年度他字第2388
    號卷第88頁至第89頁），核與被告所辯大致相符，是被告於
    借票之際，既未隱瞞其經濟困窘情事，而聲請人明知於此，
    猶允借調票據予被告，無論借票之動機係出於自行風險評估
    之結果，抑或本於彼此間友誼而為，均難認被告有何詐術之
    實施。況被告交付前揭26張支票之時間係在94年1 月間，惟
    被告以龍嘉興實業有限公司名義開具該等支票之帳戶（臺灣
    土地銀行永和分行及第一銀行中和分行），分別於95年2 月
    15日、同年2 月21日起始有退票之紀錄，且於95年3 月3 日
    列為拒絕往來戶等情，亦有票據信用資訊連結作業明細表在
    卷可查（見98年度調偵字第9 號卷第10頁至第14頁），足見
    被告於94年1 月間持該等支票向告訴人借調票據時，被告交
    付之支票並非不能兌現或拒絕往來之支票，益徵被告並無施
    用詐術之事實，是被告交付票據之際，亦非處於無資金還款
    之窘境，自難僅因被告所交付之支票事後未獲兌現，即遽認
    被告於借票之初，即有不為還款之不法所有意圖。
  (三)至聲請人所稱被告將支票交予鄭枝南、林金追，使渠等以嚴
    苛手段向聲請人催討，而鄭枝南、林金追若僅代被告出面逼
    迫聲請人付款，足見被告自始具有不法所有意圖云云，然本
    件被告借票之初，並未施用詐術使聲請人陷於錯誤，亦難以
    其所交付之支票並未兌現，認定被告具有不法所有意圖等情
    ，已如前述，是聲請人自行臆測鄭枝南、林金追係代被告出
    面追討票款，遽以推論被告具有不法所有意圖，已屬無稽，
    況被告嗣後是否轉讓系爭票據權利或委由鄭枝南、林金追追
    討票款，亦與本件被告詐欺犯行並無關連性，此部分乃屬民
    事糾葛，自宜另循民事程序解決，始為妥適。
五、綜上，原不起訴處分書及聲請再議處分書既已詳予調查偵查
    卷內所存證據，並敘明所憑證據及判斷理由，認既無積極證
    據證明被告涉有何聲請人所指犯行，尚難以聲請人之片面指
    訴，遽認被告涉有前揭犯行；且原處分所載證據取捨及事實
    認定之理由，尚無違背經驗法則或論理法則之情事，是原檢
    察官及臺灣高等法院檢察署檢察長以被告罪嫌不足，分別予
    以不起訴處分及駁回再議之聲請，並無不當。本件聲請交付
    審判意旨仍執陳詞，對於原處分漫加指摘求予審判，顯無理
    由，應予駁回。
六、依刑事訴訟法第258 條之3 第2 項前段，裁定如主文。
中    華    民    國    98    年    4     月    29    日
                  刑事第二庭審判長法  官  蔡明宏
                                  法  官  賴邦元
                                  法  官  劉育琳
以上正本證明與原本無異。
本件不得抗告。
                                  書記官  朱宮瑩
中    華    民    國    98    年    4     月    29    日


司法院資訊處製作；財團法人民間司法改革基金會備份。
